【裁判字號】    91,小上,120
【裁判日期】    920321
【裁判案由】    返還墊款
【裁判全文】
臺灣臺中地方法院民事判決  九十一年度小上字第一二○號
    上  訴  人  丙○○
    訴訟代理人  乙○○
    被上訴人    丁○○
    訴訟代理人  甲○○
右當事人間請求返還墊款事件，上訴人對於本院中華民國九十一年九月三十日台中簡
易庭第一審民事判決（九十一年度中小字第一三三六號）提起上訴，本院判決如左：
    主      文
原判決廢棄。
被上訴人應給付上訴人新台幣柒萬陸仟柒佰陸拾元，及自民國九十一年八月四日起至
清償日止，按年息百分之五計算之利息。
第一審、第二審訴訟費用新臺幣貳仟伍佰陸拾壹元由被上訴人負擔。
    事      實
甲、上訴人方面：
一、聲明：如主文所示。
二、陳述：除與原判決記載相同均引用外，另補稱：
  (一)上訴人透過房屋仲介公司介紹購買系爭房屋，對於之前經過幾手之轉賣，及前手
    是否積欠稅費或其他債務均無從得知，且訂約當時被上訴人曾出示收據保證其管
    理費已經繳納，致上訴人不疑有他，而給付全部價金，若當時知悉尚有部分管理
    費未繳納，必不致付清價金，而從應付餘款中扣除管理費。雙方買賣契約第四條
    第二款：「地價稅、房屋稅、自來水費、電費、天然瓦斯費、集合住宅（或社區
    ）管理費等，於點交標的物前由乙方（被上訴人）負擔，點交後由甲方（上訴人
    ）負擔，現有水電衛生設備應保持出賣時之原狀使用。」係為確保出賣人及前手
    可能積欠之稅費或債務不致轉嫁由上訴人承擔，故應解為系爭房屋點交前之費用
    ，不論係被上訴人或前手所應負擔者，皆應由被上訴人負擔，始符訂約真意；且
    就一般消費習慣而言，點交前之費用本係賣方負擔，點交後始由買方負擔，買賣
    法上「危險負擔」之法理亦復如是，本件契約既明列稅費、自來水費、電費、瓦
    斯費等項目點交前由被上訴人負擔，若謂被上訴人僅須負擔其所有權期間部分，
    顯然於理不合。故原審解釋契約，違背社會一般經驗及交易習慣，忽視立約當時
    雙方之真意，違反民法第九十八條及最高法院一七一二號判例揭示：「上開契約
    條款之解釋，即應通觀全文，並斟酌立約當時之情形，以期不失立約人之真意」
    之法則，顯有判決適用法則不當之違法。
  (二)上訴人基於契約第四條第二款向被上訴人請求返還墊款，原審竟引用公寓大廈管
    理條例第二十四條謂被上訴人未繼受已發生之繳納管理費債務云云，與被上訴人
    「自願承擔」之契約責任顯然無關，且原審將契約第四條第二款限縮解釋為：「
    僅以兩造就系爭房屋之使用依法或其他法律關係應負擔之費用為限，而不及於兩
    造本無給付義務之費用」，排除先前已發生之管理費用，並未說明上開約定有何
    「條文之文義過度廣泛，須適度限縮而與社會實情相符」致須限縮解釋之情形，
    且所謂「其他法律關係應負擔之費用」為何？未見說明。又兩造契約既明示「地
    價稅、房屋稅、自來水費、電費、瓦斯費及集合住宅之管理費」，依「省略之事
    項應認為有意省略」、「明示其一，排除其他」之法諺，自應排除其他，若雙方
    有意約定如原審解釋之內容，則該條應定為：「在乙方（被上訴人）擁有所有權
    期間應付之費用，於點交標的物前由乙方（被上訴人）負擔... 」。故原判決有
    理由矛盾或理由不備之違法。
  (三)爰提起上訴，請求廢棄原判決，並命被上訴人應給付上訴人代墊之管理費計七萬
    六千七百六十元，及自九十一年七月十六日起至清償日止，按年息百分之五計算
    之利息等語。
三、證物：引用原判決記載之證物。
乙、被上訴人方面：
一、聲明：上訴駁回。
二、陳述：除與原判決記載相同均引用外，另補稱：
  (一)管理費並不是在上訴人名下期間所欠，上訴人自行繳清費用，是付給管理委員會
    ，被上訴人並無返還義務。
  (二)是管理員阻擋上訴人遷入，不是被上訴人阻擋，被上訴人自無義務給付管理費。
三、證物：引用原判決記載之證物。
    理      由
一、上訴人起訴主張：上訴人透過永春不動產仲介公司之介紹，向被上訴人購買系爭
    房屋，雙方買賣契約第四條第二款約定：「地價稅、房屋稅、自來水費、電費、
    天然瓦斯費、集合住宅（或社區）管理費等，於點交標的物前由乙方（被上訴人
    ）負擔，點交後由甲方（上訴人）負擔，現有水電衛生設備應保持出賣時之原狀
    使用。」係為確保出賣人及前手可能積欠之稅費或各項債務不致轉嫁由上訴人承
    擔，且訂約當時，上訴人怕有管理費欠繳情事，所以有特別約定被上訴人應將管
    理費付清，被上訴人尚透過永春不動產仲介公司之人員出示最近一期之管理費收
    據以表示管理費均已繳清，上訴人不疑有他，而給付全部價金，詎上訴人於搬入
    之際，經大樓管理委員會告知，該戶先前尚欠繳管理費七萬六千七百六十元，如
    不繳清，則不提供電梯、信件收發、垃圾清理等服務，嗣上訴人向被上訴人反應
    上情，被上訴人置之不理，上訴人出於無奈，只得先行繳清管理費，惟上開管理
    費依兩造買賣契約書，應由被上訴人負責清償，為此請求被上訴人給付上訴人代
    墊之管理費計七萬六千七百六十元，及自九十一年七月十六日起至清償日止，按
    年息百分之五計算之利息等語（原審駁回上訴人自九十一年七月十六日起至起訴
    狀繕本送達之日即九十一年八月三日之利息部分，上訴人並未上訴，該部分即為
    確定）。被上訴人則以：該屋係於九十一年三月一日由法院拍賣取得，管理費是
    前手積欠的，系爭買賣契約第四條第二款所定之管理費不包含前手積欠之部分，
    被上訴人應負擔之管理費已全部結清等語，請求駁回上訴人之訴等語置辯。
二、按對於小額訴訟程序之第一審裁判之上訴，非以其違背法令為理由，不得為之；
    上訴狀內應記載上訴理由，表明下列各款事項︰一原判決所違背之法令及其具體
    內容。二依訴訟資料可認為原判決有違背法令之具體事實；當事人於第二審程序
    不得提出新攻擊或防禦方法，但因原法院違背法令致未能提出者，不在此限，民
    事訴訟法第四百三十六條之二十四第二項、同條之二十五、同條之二十八、同法
    第四百六十八條分別定有明文。而所謂判決違背法令，乃指判決不適用法規或適
    用不當，此亦為小額事件之上訴程序所準用（民事訴訟法第四百三十六條之三十
    二第二項、第四百六十八條參照）。次按，法院依自由心證判斷事實之真偽，不
    得違背論理及經驗法則，同法第二百二十二條第三項定有明文，而所謂自由心證
    係指法院基於裁量權取捨證據方法，法院調查證據後為證據評價時，除受法律及
    良心之拘束外，不受任何拘束，但自由心證之運用本即應受論理法則及經驗法則
    之拘束，所謂論理法則，指以理論認識之方法即邏輯分析方法，依立法意旨或法
    規之社會機能就法律事實所為判斷之法則而言；所謂經驗法則，係指由社會生活
    累積的經驗歸納所得之法則而言。上訴人主張之事實及被上訴人抗辯系爭房屋連
    同其座落之土地係於九十一年三月一日由法院拍賣取得等語，均為兩造所不爭執
    ，復有上訴人提出不動產買賣契約書、收費憑證影本各乙紙及被上訴人提出不動
    產權利移轉證書正本乙紙為證，此部分事實堪信為真實。茲兩造有爭議者，為被
    上訴人是否須依系爭買賣契約第四條第二款之規定，負擔前手（原區分所有權人
    ）所積欠之管理費，本件應審酌者為：原審就此部分所認定之事實，有無違背論
    理法則及經驗法則之判決違背法令之事由？
三、查兩造系爭買賣契約第四條第二款：「地價稅、房屋稅、自來水費、電費、天然
    瓦斯費、集合住宅（或社區）管理費等，於點交標的物前由乙方（被上訴人）負
    擔，點交後由甲方（上訴人）負擔，現有水電衛生設備應保持出賣時之原狀使用
    。」，依其文字觀之，係約定系爭房地點交予買受人（即上訴人）之前之地價稅
    、房屋稅、自來水費、電費、天然瓦斯費、集合住宅（或社區）管理費等費用，
    均約定由出賣人（即被上訴人）負擔，語意甚明；再依民法第三百七十三條規定
    ：買賣標的物之利益及危險，自交付時起，均由買受人承受負擔，但契約另有訂
    定者，不在此限。而不動產買賣契約，在買賣標的物交付前，其一切利益及危險
    均由出賣人承受負擔，自交付時起，始由買受人承受負擔，亦與社會經驗相符。
    況上訴人主張伊係因被上訴人出示收據表示管理費已經繳納，始付清系爭房屋買
    賣價金尾款等情，復為被上訴人所不爭執，堪信真實，則被上訴人既出示最近一
    期管理費收據表明並未積欠管理費，自足使上訴人相信系爭房地並無積欠管理費
    之情事。故兩造上開買賣契約第四條第二款關於系爭買賣標的物管理費如何負擔
    之約定，自應解為系爭標的物點交之前，如積欠管理費等各項費用，均應由出賣
    人（即被上訴人）負責理清，亦即上開相關費用應如何分擔，即應悉以系爭房地
    點交之時間點為基準點，不問上開費用是否係被上訴人所積欠而有差異，始符訂
    約真意。而公寓大廈管理條例第二十四條：「區分所有權人之繼受人應繼受原區
    分所有權人依本條例或規約所定之一切權利義務」之規定，僅係法律關於區分所
    有權人權利義務如何繼受之規定，與兩造間關於系爭管理費應由何人負擔之約定
    尚無必然關係。故原審謂依該條之規定，被上訴人並無負擔點交前其前手所積欠
    之管理費之義務，而謂被上訴人依兩造買賣契約第四條第二款，僅應負擔被上訴
    人因拍定取得該區分所有建築物後，事實上居住於系爭房屋期間而委託管理委員
    會代為管理共有部分須支付之管理費等語，即有未洽。
四、綜上所述，上訴人主張被上訴人依兩造買賣契約第四條第二款，應負擔系爭買賣
    標的物點交前，被上訴人之前手所積欠之管理費，即屬有據。是上訴人主張原審
    判決認定事實及適用法則尚有未洽，自非無據。從而，上訴人請求被上訴人給付
    管理費七萬六千七百六十元，及自起訴狀繕本送達翌日（即九十一年八月四日）
    起至清償日止之法定遲延利息，於法有據，應予准許。原審判決駁回上訴人上開
    應准許部分，自有未洽。上訴意旨指摘原判決不當，求予廢棄改判，為有理由。
    自應由本院予以廢棄改判如主文第二項所示。
據上論結，本件上訴為有理由，依民事訴訟法第四百三十六條之三十二第二項、第四
百五十條、第七十八條、第四百三十六條之三十二第一項、第四百三十六條之十九第
一項，判決如主文。
中      華      民      國    九十二    年    三    月    二十一    日
                                    臺灣臺中地方法院民事第三庭
~B審判長法官  張瑞蘭
~B法      官  廖慧如
~B法      官  林慧貞
右為正本係照原本作成
不得上訴。
中      華      民      國    九十二    年    三    月    二十一    日
~B法院書記官


司法院資訊處製作；財團法人民間司法改革基金會備份。
